【裁判字號】    89,上更(一),466
【裁判日期】    890705
【裁判案由】    公共危險
【裁判全文】
臺灣高等法院刑事判決                        八十九年度上更(一)字第四六六號
    上  訴  人
    即  被  告  戊○○
    指定辯護人  本院甲○
右上訴人因公共危險案件，不服臺灣臺北地方法院八十八年度訴字第一四號，中華民
國八十八年八月二十七日第一審判決（起訴案號：臺灣臺北地方法院檢察署八十七年
度偵字第二四五八一、二四五六三號），提起上訴，經判決後，由最高法院發回更審
，本院判決如左：
    主      文
原判決關於放火燒燬現供人使用之住宅部分撤銷。
戊○○漏逸瓦斯，致生公共危險，處有期徒刑柒月。
    事      實
一、戊○○因患有開放性肺結核病，身體健康不佳，深覺未得家人關心，故欲以自殺
    方式企圖引起家人注意，竟於民國（下同）八十七年十一月二十日下午四時四十
    分許，在臺北市○○○路○段一一三巷七弄八號二樓其與弟妹乙○○、丁○○同
    住之住宅內，趁其弟妹乙○○、丁○○均不在，僅有其一人在家時，將大桶瓦斯
    桶搬到客廳，打開瓦斯爐及瓦斯開關洩漏瓦斯氣體後，漏逸瓦斯至其住宅外，並
    彌漫至鄰宅，而生公共危險，且打電話告知臺北市政府消防局（一一九），揚言
    若消防隊三分鐘內未到場，即要放火燒房子，消防人員即時馳往，戊○○竟反鎖
    大門並持打火機走向瓦斯桶作出點火動作，但因瓦斯桶瓦斯氣體已均釋出而未點
    著，消防隊遂破門進入並將其制止。
二、案經臺北市政府警察局松山分局移送臺灣臺北地方法院檢察署檢察官偵查起訴。
    理      由
一、訊據上訴人即被告戊○○坦承右揭漏逸瓦斯犯行，惟否認有放火燒燬現供其與其
    弟妹乙○○、丁○○同住之住宅之意圖與故意，辯稱：「沒有打算要引爆瓦斯，
    我只想毒死自己（偵查卷第二四五六三號第十二頁反面）。當時沒說三分鐘未到
    要燒房子，我是說要放火自殺，三分鐘不到我會死在家裡，而且我當時是半昏迷
    狀態。沒要燒房子（原審卷第十四號第一００頁正面、第一０一頁正面）。我是
    在燒開水，因那時身體不適無法去關。那時我身體很不舒服，我打電話是要叫消
    防人員來救我，不可能燒自己房屋。我吃了很多藥，迷迷糊糊（本院卷第三九０
    二號第三九頁正面、第四十頁正面）。我是在燒水，忘了關，因瓦斯外洩，才打
    電話叫消防人員來（本院卷第三九０二號第五五頁住第五六頁、第五八頁）。當
    時我人已傻了，沒有點火，廚房是天然瓦斯，我只有打給一一九，我是打給消防
    隊，不是打給警察，我當時呼吸很困難，警訊中的一一０是我妹打的，我的警訊
    筆錄是我妹告訴警察的（本院更一卷第四六六號第三一頁反面）。桶子內沒瓦斯
    ，我有拿打火機，我沒有點。我打一一九，不是一一０，我是要請消防隊來，不
    是請警察，當天有瓦斯味。我沒有點火，我是想死，死很恐怖，才向消防隊求救
    （本院更一卷第四六六號第四三頁正面）。被告承認不該用恐嚇、強迫的方法求
    救，瓦斯漏氣關掉後才報警求救，決無說要點火燒屋，只是說重話要自焚要求消
    防隊來把我送醫院（最高法院卷第二四九五號第五頁）」等語。而辯護意旨略以
    ：「被告陳某事先並未持有易引燃物品（如打火機）或再次扭開瓦斯爐點燃已漏
    逸的氣體而引爆之可稽，蓋距消防隊至現場破門而入處理本案時，已有數分鐘之
    久，倘被告確有縱火及以放火手段以達燒燬建築物意圖者，自無等候消防隊到達
    後，再與之糾葛不清並擴大事端造成大樓鄰旁住戶不安及恐慌之理，被告此舉似
    較該當於以使瓦斯氣體外溢，藉此表明欲放火燒屋，而圖加害他人之生命、財產
    之事，恐嚇渠等，使其心生畏懼，致生危害於安全及觸犯刑法第一百七十七條第
    一項漏逸瓦斯氣體致生危險等犯行，而非以放火故意而放火燒燬現供人使用之住
    宅罪（原審卷第十四號第一０六頁），被告僅開瓦斯，並未點火，能否認已著手
    於放火行為之實施，亦非無疑（本院卷第三九０二號第四七頁）。原判決既認係
    被告以打電話報案，並經消防人員破門進入制止後，為警當場查獲，似此足徵被
    告確有打電話報案，是其所為即有自首減輕之適用（最高法院卷第二四九五號第
    十一頁）」等語。
二、經查：
(一)、被告先後所稱：「我於今（二十）日十六時四十分在臺北市○○○路○段一一三
    巷七弄八號二樓現住地開啟廚房之瓦斯爐及瓦斯桶準備要自殺，開啟瓦斯後約一
    分鐘，我即打一一０（此處之一一０，應為一一九之誤，詳如下述）報案說：如
    果你們三分鐘內未到達現場，我即要放火燒房子，消防隊於二分鐘到達後，即把
    我反鎖住大門撬開，破門而入當時瓦斯爐是我關的，而瓦斯桶內之瓦斯早已洩完
    。而動機是我身患肺結核，家中無人要理我，所以我用此手段，看看家裡的人是
    否會關心我。我知道當時將瓦斯放於整間房屋及整棟大樓層會引起爆炸及火災。
    當時我神智清楚（偵查卷第二四五六三號第四頁反面）。八十七年十一月二十日
    下午四時四十分左右有於民生東路三段一一三巷七弄八號二樓打開瓦斯，因我久
    病厭世，家人又不理我。有打一一０報案稱如三分鐘不到，要放火燒房子，因以
    前我打一一九他們都不關心我，也不來，我故意氣他們的（偵查卷第二四五六三
    號第十二頁正反面）」等語，核與證人即被告之妹丁○○稱：「我家是天然瓦斯
    ，我不在現場，我接管區通知，說我哥打開瓦斯要自殺，我回去時消防人員已破
    壞鐵門進入，且把瓦斯關了，已聞不到瓦斯味（偵查卷第二四五八一號第十八頁
    反面）。放火是鄰居打電話給我才知，回去整棟住戶都疏散到樓下（本院卷第三
    九０二號第三二頁正反面）」，與證人即被告之弟乙○○稱：「我也不知，是鄰
    居打電話給我說大哥放瓦斯，我回去才知道整棟住戶都衝下來。他說要自殺，但
    這樣做住戶怎麼辦（本院卷第三九０二號第三一頁正反面）」等語，就漏逸瓦斯
    ，致整棟住戶疏散之部分相同，足見被告坦承漏逸瓦斯屬實，而被告漏逸瓦斯致
    整棟住戶疏散至樓下，應已致公共危險。
(三)、發回要旨以應究明被告是否自首部分，經查：被告之警訊固有打一一０之記述，
    但訊據製作警訊之證人即警員丙○○，據其稱：「有瓦斯味，他沒去點瓦斯，我
    不是消防隊，我們去時，住戶都跑出來，我有看見被告，他手上沒有拿打火機，
    現場有瓦斯味，但是沒有點火，我沒有聽到被告說要點火。現場沒有起火，一一
    ０是總局轉下來的，我去時消防隊已在那邊，房子沒有燒起來，現場只有被告一
    人（本院更一卷第四六六號第三一頁反面至第三二頁正面）」等語，足見警察係
    依一一０勤務中心通報前往處理，並非被告打一一０，而被告於本院訊問時詳稱
    ：「我只有打給一一九，打給消防隊，不是打給警察，我當時呼吸很困難，警訊
    中的一一０是我妹妹打的，我的警訊筆錄是我妹妹告訴警察的」等語（本院卷第
    三一頁反面），足見被告並無向警察自首之行為，而係打一一九要求救助，此舉
    動與證人即消防局之己○○所稱被告常打一一九之情（本院卷第四二頁反面）相
    同，因之被告應非向警察報案，而被告之妹丁○○亦稱其未報案（本院卷第四二
    頁），是被告應非向一一０報案，而係打一一九予消防局，而一一九為消防局之
    勤務電話，消防局並非有偵查犯罪之司法警察，則被告顯未向司法警察報案，且
    其並非陳述犯行接受裁判，而係要求消防局救助，即與自首要件不符（自首條件
    參照最高法院五十年台上字第六五號判例），是並非自首甚明（司法院七十三年
    七月七日七三廳刑一字第六０三號函參照）。
(四)、發回要旨之：『刑法第一百七十三條第一項之放火燒燬現供人使用之住宅罪，其
    所謂燒燬，係指使該住宅主要部分或效用滅失之燒燬。因之，該罪之成立，以行
    為人具有使該住宅主要部分或效用滅失之故意為要件之一。查上訴人於上開警局
    偵訊時已供稱：「．．．消防隊於二分鐘到達後，即把我反鎖住大門撬開，破門
    而入，當時瓦斯爐是我關的，而瓦斯桶內之瓦斯早已洩完。而動機是我身患肺結
    核，家中無人要理我，所以我用此手段，看看家裡的人是否會關心我。」等語（
    見同上偵卷第四頁）。嗣其於檢察官偵查中復供稱：「（八十七年十一月二十日
    下午四時四十分左右於你民生東路三段一一三巷七弄八號二樓打開瓦斯？）有，
    因我久病厭世，家人又不理我。」、「（是否有打一一０報案稱如三分鐘不到，
    要放火燒房子？）有，因以前我打一一九他們都不關心我，也不來，我故意氣他
們的。」、「（是否有打算要引爆瓦斯？）沒有，我只想毒死自己。」等語（見
    同上偵卷第十二頁正、反面）。再參以自上訴人打一一０報案到消防隊趕至現場
    破門而入處理本案時，已歷時二分鐘以上，茍上訴人確有縱火及以放火手段以達
    燒燬建築物意圖，自無先行打電話報案，並等待消防隊到達及破門後，仍未動手
    點燃瓦斯之理？且消防隊於破門進入上訴人住宅當時，上訴人有無持有打火機等
    引燃物品？有無欲點火之動作？其住宅內確否有瓦斯桶？該瓦斯桶確否已打開？
    其住宅是否確瀰漫大量瓦斯？均攸關上訴人是否構成放火燒燬現供人使用之住宅
    遂罪行，原審未予徹查明白，僅憑上訴人自白打報案電話恫嚇放火，即遽行判決
    ，亦有應於審判期日調查之證據而未予調查之違法』部分，經查：依發回訊問事
    項逐一訊問證人即消防隊處理後後抵現場之製作警訊筆錄警員丙○○，據其稱：
    「有瓦斯味，他沒去點瓦斯，我不是消防隊，我們去時，住戶都跑出來，我有看
    見被告，他手上沒有拿打火機，現場有瓦斯味，但是沒有點火，我沒有聽到被告
    說要點火。現場沒有起火，一一０是總局轉下來的，我去時消防隊已在那邊，房
    子沒有燒起來，現場只有被告一人（本院更一卷第四六六號第三一頁反面至第三
    二頁正面）」等語，足見現場瀰漫大量瓦斯。另依發回事項所載，訊問證人即破
    門而入之消防局人員己○○，據其稱：「當天的勤務是一一九指派，不是一一０
    ，到現場有很濃的瓦斯味，我們用掛梯上二樓要破門，被告把瓦斯桶搬來客廳，
    他有拿打火機要點瓦斯，有點火，當時瓦斯桶已沒有氣體，是大桶瓦斯，瓦斯的
    氣已洩光，我們有勸他開門，他有用打火機點火，但沒有點著，有點火的動作，
    我門破門進去，有制伏他，他神智不清，有拿水果刀，我們在破門時，他走去瓦
    斯桶旁有點火的動作，我們進去後把他制伏。他經常喝完酒後打一一九，或躺在
    路邊，或要求消防隊支援（見本院更一卷第四六六號第四二頁反面至第四三頁正
    面）」等語，亦見其住宅確瀰漫大量瓦斯，有點火動作與瓦斯已打開並反鎖大門
    。且併依被告所稱：「我知道當時將瓦斯放於整間房屋及整棟大樓層會引起爆炸
    及火災（偵查卷第二四五六三號第四頁反面）」等語，足見被告具漏逸瓦斯之故
    意與行為。至其雖先行打一一九電話向消防局報案，然依被告所陳之：「我是想
    死，死很恐怖，才向消防隊求救」等語（本院卷第四三頁）與證人即消防局己○○並稱：「他經常喝完酒後打一一九，或躺在路邊，或要求消防對支援」等語（
    本院卷第四二頁反面），足見被告打一一九係向消防局求援，而非報警自首。被
    告雖於消防局人員抵達後，反鎖閉門，並持打火機作出點火動作而遭消防隊破門
    而入並制止，而被告之所以未能點著火，其原因應係證人己○○所稱之：「當時
    瓦斯桶已經沒有氣體」等情。至證人丙○○因在消防隊抵達現場後始抵達（本院
    卷第三二頁），是其所陳現場情景已經消防隊處理過，自非案發時即抵現場處理
    之己○○所述正確，是本件現場案發之情景應以己○○之證詞為據。
(五)、按「刑法第一百七十三條第一項之放火罪，係以放火燒燬之住宅或建築物等現既
    供人使用或有人所在，依通常情形往往因放火結果遭受意外之危害，為保護公共
    安全起見，特為加重處刑之規定。故該條項所稱之人，當然係指放火人犯以外之
    人而言，如果前項住宅或建築物，即為放火人犯自行使用或祇有該犯在內，則其
    使用或所在之人，已明知放火行為並不致遭受何種意外危害，自不能適用該條項
    處斷，上訴人教唆某甲、某乙放火燒燬某處店房，該屋之住戶某丙，即為上訴人
    事前串商之共犯，此外並無不知情之他人在內，顯與刑法第一百七十三條第一項
    所載之客體不符（最高法院二十八年度上字第三二一八號判例）」，經查本件被
    告為前揭行為時係反鎖大門，其住宅僅有被告一人在內，並無被告以外之他人，
    是依上說明，縱被告於消防局趕至現場時反鎖大門拒不開門，且持打火機走向瓦
    斯桶為點火動作，其或有以放火手段以達燒燬建築物意圖，但仍不成立刑法第一
    百七十三條第一項之放火罪。次按「刑法第一百七十五條第一項：放火燒燬前二
    條以他人所有物罪，固以致生公共危險即具體危險為犯罪構成要件之一，惟所謂
    公共危險，祇須有發生實害之蓋然性為已足，此項蓋然性之有無，應由事實審法
    院基於經驗法則，而為客觀之判斷，自係事實認定問題，本件原判決認定上訴人
    在公眾往來之道路焚燬車輛，足致生公共危險，自無違經驗法則（最高法院七十
    二黏度上字第二五三二號判決參照）」，而本件被告漏逸瓦斯致現場彌漫瓦斯且
    整棟住戶疏散，又瓦斯為足致燃燒與爆炸之氣體，是依前揭說明，被告所為顯致
    生公共危險。
(六)、此外，復有火災紀錄影本一份（見本院更一卷第四六六號第三六頁）在卷可查，
    綜上，被告應有漏逸瓦斯之故意，並致公共危險，本件事證明確，其犯行堪以認
    定。
三、查臺北市○○○路○段一一三巷七弄八號二樓雖為被告與其弟妹乙○○、丁○○
    之住宅，但被告為前開行為時，該住宅僅有被告一人，此業據被告與其弟妹乙○○、丁○○陳明（本院卷第四二頁），是該處雖為現供人使用之住宅，被告將瓦
    斯桶搬到該處客廳，打開瓦斯爐與瓦斯，致瓦斯彌漫，且於消防局抵達時反鎖大
    門，又持打火機在瓦斯桶旁點火，因瓦斯桶內瓦斯已均釋出，而無法點著，經消
    防局人員破門而入加以制止，其或有放火燒燬現供其與弟妹乙○○、丁○○同住
    之臺北市○○○路○段一一三巷七弄八號二樓住宅之故意與著手行為，且因以上
    原因而未遂，但因其行為時該住宅僅有被告一人，是依上說明，被告所為，並不
    成立刑法第一百七十三條第三項、第一項之放火燒燬現供人使用住宅未遂罪。而
    係犯刑法第一百七十七條第一項之漏逸瓦斯，致生公共危險罪。公訴意旨認被告
    所為係犯刑法第一百七十三條第三項、第一項之放火燒燬現供人使用住宅未遂罪
    嫌，起訴法條尚有未合，應予變更。原審就被告前揭行為予以論罪科刑固非無見
    ，惟查被告並不成立刑法第一百七十三條第三項、第一項之放火燒燬現供人使用
    住宅未遂罪，原判決疏未詳查致認被告所為係犯刑法第一百七十三條第三項、第
    一項之放火燒燬現供人使用住宅未遂罪，容有未洽，是被告上訴坦承漏逸瓦斯，
    否認有放火燒燬住宅之故意，另辯護意旨以被告所為係成立刑法第一百七十七條
    第一項之罪，指摘原判決此部分不當，尚非無理由，原判決關放火燒燬現供人使
    用住宅部分，既有可議，自應將原判決關於放火燒燬現供人使用住宅部分予以撤
    銷改判，爰審酌被告之品行、智識程度、犯罪之動機、目的、手段、所受之刺激
    、其明知漏逸瓦斯行為致公共危險之狀態，仍竟罔顧公眾安全，率而為之等一切
    情狀，量處有期徒刑柒月。
據上論斷，應依刑事訴訟法第三百六十九條第一項前段、第三百六十四條、第三百條
、第二百九十九條第一項前段、刑法第一百七十七條第一項、罰金罰鍰提高標準條例
第一條前段，判決如主文。
本案經檢察官王安明到庭執行職務。
中    華    民    國    八十九    年       七       月         五       日
                            臺灣高等法院刑事第七庭
                                審判長法  官  吳  啟  民
                                      法  官  洪  曉  能
                  法  官  施  俊  堯
右正本證明與原本無異。
被告不得上訴。
                                      書記官  顏  志  豪
中    華    民    國    八十九    年        七      月        七        日
附錄：本案論罪科刑法條全文
刑法第一百七十七條第一項：
漏逸或間隔蒸氣、電氣、煤氣或其他氣體，致生公共危險者，處三年以下有期徒刑，
拘役或三百元以下罰金。


司法院資訊處製作；財團法人民間司法改革基金會備份。
